【裁判字號】    96,重上,45
【裁判日期】    970429
【裁判案由】    拆屋還地
【裁判全文】
臺灣高等法院臺南分院民事判決    96年度重上字第45號
上  訴  人  己  ○
            乙○○○
            甲○○
            辛○○（即陳景揮之承受訴訟人）
            丁○○（即陳景揮之承受訴訟人）
            戊○○（即陳景揮之承受訴訟人）
            丙○○（即陳景揮之承受訴訟人）
上7人共同
訴訟代理人  嚴庚辰    律師
被  上訴人  嘉義市政府
法定代理人  庚○○
訴訟代理人  楊漢東    律師
複 代理 人  黃溫信    律師
            林春發    律師
            杜婉寧    律師
上列當事人間請求拆屋還地事件，上訴人對於中華民國96年5月8
日台灣嘉義地方法院（94年度重訴字第80號）第一審判決提起上
訴，本院於97年4月15日言詞辯論終結，判決如下：
    主  文
上訴駁回。
第二審訴訟費用由上訴人己○負擔五分之二，上訴人乙○○○、
甲○○共同負擔五分之二，其餘由上訴人辛○○、丁○○、丙○
○、戊○○連帶負擔。
    事實及理由
一、被上訴人於原審起訴主張：
  (一)緣坐落嘉義市○○段○○段27-1地號、同段28地號及同段29
    地號等筆土地（下稱系爭土地），其性質係都市計畫使用分
    區公道十六之公共設施用地，民國（下同）88年之前，系爭
    土地有出租上訴人，然為利將來開闢公共設施，88年以後即
    收回不再出租，但仍有上訴人房屋分別無權占用系爭土地如
    原審判決附圖所示編號Ｄ、Ｅ、Ｇ部分，上訴人占用系爭土
    地之房屋門牌亦如附表所示。系爭房屋均為上訴人所有，系
    爭新富段四小段28地號土地，係於42年由上訴人前身之嘉義
    市公所向私人購買取得，同段29地號土地，係於45年由嘉義
    市公所向臺灣省政府財政廳購入取得。上訴人己○及乙○○
    ○兩戶房屋雖曾有給付租金之收據，但於租約到期後，被上
    訴人即不同意再續約，並要求上訴人返還土地。在上訴人未
    返還土地前，被上訴人向上訴人收取土地使用補償金，係本
    於行政院公有財產管理法令之規定，應向無權占有土地之占
    用人收取不當得利及損害賠償性質之金額，該項措施係各縣
    市或中央行政機關均本於行政權限所訂定，並非被上訴人與
    上訴人占用人間以契約約定之內容，則被上訴人徵收無權占
    用土地之補償金，係本於行政院規定，兩造間無租賃關係存
    在。
  (二)爰依民法第767條所有權法律關係，請求上訴人拆屋還地，
    並求為判決：(1)上訴人應將所占有如附表所示門牌號碼之房
    屋拆除後將土地返還予被上訴人。(2)願供擔保請准宣告假執
    行。（原審為被上訴人全部勝訴之判決，上訴人即附表所示
    房屋所有權人，佔用土地如原判決附圖Ｄ、Ｅ、Ｇ部分，其
    餘被告則未上訴而告確定。被上訴人並於本院答辯聲明：上
    訴駁回。）
二、上訴人則抗辯稱：
  (一)系爭門牌嘉義市○○○路3、7、9號等房屋早已存在，且系
    爭土地為嘉義市所有後，被上訴人即於每會計年度分1、2
    期，先後以租金、使用補償金、土地補償金等名目收取上開
    房屋使用上開土地之對價。系爭房屋既有依一般租金率計算
    繳納使用對價予被上訴人，即令被上訴人片面以土地補償金
    名目收取，於法要不得謂非租金。
  (二)房屋稅籍資料不能為所有權人證明，且被上訴人就上訴人係
    原始出資建造取得或繼受取得，均未舉證以實其說，主張難
    以遽信。又民生北路9號房屋係上訴人辛○○等人之先人陳
    祈祥於45年間向嘉義縣政府依法申請建築執照後建築，必有
    土地使用同意書，該房屋於堪用狀態下，難謂為無權占有。
    又坐落28地號土地係於42年3月4日因買賣登記為嘉義市所有
    ，但房屋於嘉義市取得所有權前早自日據時期存在，則應查
    明上開房、地原是否屬同一人所有，如地上建物為上訴人先
    人於嘉義市取得土地所有權前即取得所有使用，依民法第42
    5條之1第1項規定，房屋與土地有租賃關係存在。又稅捐機
    關就房屋所為稅籍資料納稅義務人之記載為便利課稅而設，
    與所有權歸屬無涉，被上訴人未舉證證明系爭房屋確為上訴
    人所有，請求拆屋還地並無理由。爰上訴聲明求為判決：(1)
    原判決廢棄。(2)上廢棄部分，駁回被上訴人於第一審之訴。
三、兩造不爭執事項：（見本院卷第27、62頁）
  (一)嘉義市○○○路9號建物，係坐落在嘉義市所有之系爭嘉義
    市○○段○○段28、29地號土地，依房屋稅籍登記表記載，
    原始納稅義務人為陳祈祥，78年12月9日因繼承移轉房屋納
    稅義務人名義變更為陳景揮。
  (二)嘉義市○○○路7號建物，係坐落在嘉義市所有之系爭嘉義
    市○○段○○段28地號土地，依房屋稅籍登記表記載原始納
    稅義務人為張明德，77年6月2日因繼承移轉房屋納稅義務人
    名義變更為甲○○、乙○○○。
  (三)嘉義市○○○路3號建物，係坐落在嘉義市所有之系爭嘉義
    市○○段○○段28、27-1地號土地，依房屋稅籍登記表記載
    原始納稅義務人為己○。
  (四)陳祈祥曾以民生北路9號房屋申請建築執照（嘉府中執字第
    258號）。
  (五)系爭土地為上訴人等占用如原審判決附表（見本院卷第27頁
    ）。
四、得心證理由：
  (一)查上開系爭土地係嘉義市所有，其中系爭28及同段27-1地號
    （分割自同段27地號）係於42年間由被上訴人前身嘉義市公
    所向私人購買取得；同段29地號土地，係於45年間由嘉義市
    公所向台灣省政府財政廳購入取得，有土地登記簿謄本等附
    卷可稽（見原審卷1第4、5頁、卷2第147頁）；並經原審至
    現場履勘及嘉義市地政事務所製有測量成果圖如原判決附圖
    所示，為兩造所不爭（見本院卷第63頁）。
  (二)被上訴人主張如附表之系爭建物分別為上訴人所有，上訴人
    無權占用系爭土地，被上訴人本於所有權之法律關係，請求
    上訴人拆屋還地等情，惟為上訴人等爭執，辯稱：上訴人按
    期繳交租金，雙方成立租賃關係，雖名目有使用補償金、土
    地補償金，既均係使用土地之對價，即令被上訴人片面以補
    償金名目收取，於法不得謂非租賃，並非無權占有等語；則
    本件爭點在於上訴人是否無權占用系爭土地而應拆屋還地？
    經查：
  1.被上訴人主張系爭土地為上訴人等以如附表所示建物占用乙
    節，為上訴人所不爭執，又上開3棟房屋（即如附表之房屋
    ）皆無建物登記簿謄本資料，有嘉義市地政事務所覆本院之
    96年9月10日之嘉地一字第0960008528號函可據（見本院卷
    第51頁）。無法自登記簿謄本查出上開系爭土地上房屋之所
    有權資料。然此業經被上訴人提出之房屋稅籍資料等為證，
    並經原審向嘉義市稅捐稽徵處函詢結果，嘉義市○○○路三
    號房屋，依該處房屋稅籍登記表記載原始納稅義務人為上訴
    人己○，截至目前為止無任何移轉資料，80年7月因道路拓
    寬，將原始設籍之一層樓木造房屋拆除重建為二層樓鋼鐵造
    房屋。嘉義市○○○路七號房屋，依該處房屋稅籍登記表記
    載，原始納稅義務人為張明德，77年6月2日因繼承移轉房屋
    納稅義務人名義變更為上訴人甲○○、乙○○○二人所有，
    80年7月因道路拓寬，將原始設籍之一層樓木造房屋拆除重
    建為二層樓鋼鐵造房屋。嘉義市○○○路九號房屋，依該處
    房屋稅籍登記表記載，原始納稅義務人為陳祈祥，78年12月
    9日因繼承移轉房屋納稅義務人名義變更為陳景揮所有，80
    年7月因道路拓寬，將原始設籍之一層樓磚木造房屋拆除重
    建為二層樓鋼鐵造房屋等情，有該處95年9月15日嘉市稅房
    字第0950733127號函文在卷可稽，參以嘉義市政府95年9月2
    9日府財產字第0950126429號函附公有基地租金徵收底冊影
    本記載亦有上訴人己○、乙○○○及甲○○之被繼承人張明
    德之記載可資查核（見原審卷2第91至第107頁），並有被上
    訴人提出之93年11月11日之訴請聲明狀（見原審卷3第20至2
    2頁），上訴人等人向嘉義市政府請求撤銷執行搬遷之聲明
    狀中，載明上訴人為房屋所有權人，並有上訴人甲○○、黃
    侯、及陳祈祥之簽名等情以觀，堪認上訴人己○等為系爭房
    屋現所有權人。
  2.按當事人主張有利於己之事實者，就其事實有負舉證之責任
    。民事訴訟法第277條第1項前段定有明文。又所有人對於無
    權占有其所有物者，得請求返還之；對於妨害其所有權者，
    得請求除去之，民法第767條定有明文。本件被上訴人本於
    所有權管領權能，依上開法律規定，請求無權占用其所有物
    者，返還占用之土地，上訴人既抗辯其等非無權占用，自應
    就其有何占有使用系爭土地之正當權源，負主張及舉證之責
    。上訴人等雖抗辯有繳交租金、或名目為補償金之使用土地
    之代價，成立租賃關係云云，然依被上訴人提出之嘉義市公
    有基地租賃契約影本（見原審卷2第186、188頁），其中被
    上訴人與上訴人己○之租期為80年1月1日至82年12月31日止
    ，與上訴人甲○○、乙○○○之租期為86年1月1日至88年12
    月31日止，而依該租賃契約第12條（或於第2條）約定：「
    本租約租期屆滿時，租賃關係即行終止，出租機關不另通知
    ，承租人如有意繼續租用，應於租期屆滿前一個月，自動向
    出租機關申請換訂租賃契約，否則出租機關視為無意續租。
    租期屆滿後，承租人未經辦理換約續租仍為使用者，應負損
    害賠償責任，按租金計算方式繳納使用補償金，並不得主張
    民法第451條之適用及其他異議」，足見被上訴人分別與上
    訴人己○、甲○○、乙○○○間所訂立之租賃契約係訂有期
    限，且若未辦理續租，承租人繼續使用則應繳納使用補償金
    ，再依被上訴人提出系爭建物歷年繳納土地補償費之收據（
    見本院卷第73至119頁）觀之，係於上開租賃契約期滿後開
    始徵收，益見兩造並無以成立租賃關係而續租之事實，則被
    上訴人主張於上訴人之租約到期後即未再續租，徵收使用補
    償費，係本於上開租賃契約之約定收取不當得利及損害賠償
    性質之金額等語，即無不合（至是否為行政規定，均不受影
    響）。又有關上訴人辛○○、丁○○、戊○○、丙○○之被
    繼承人為陳景揮，有繼承系統表、戶籍謄本等附卷可稽（見
    原審卷2第129至132、134頁），而陳景揮之被繼承人陳祈祥
    ，為兩造所不爭，亦在65年間經被上訴人結束租賃關係，為
    兩造所不爭（見本院卷第145、164頁）。至其後上訴人陳祈
    祥、抑陳景揮如何有與被上訴人成立合法租賃契約、或有無
    使用同意書，均未據上訴人舉證證明（見原審卷2第167頁）
    。況被上訴人提出之上訴人陳祈祥與甲○○等於93年11月11
    日訴請聲明狀，上訴人等人向嘉義市政府請求撤銷執行搬遷
    之聲明狀中，亦載明上訴人等於88年底經被上訴人告知有不
    予續簽租賃契約，．．．並有上訴人陳祈祥等之簽名等情以
    觀，堪認上訴人之被繼承人陳祈祥亦知悉兩造並無續訂租賃
    契約，且有被上訴人上開89年至96年間之補償金收入繳款書
    附卷可憑（見本院卷第103~119頁）。況上訴人之被繼承人
    陳景揮暨陳景揮之被繼承人陳祈祥均未曾提出兩造租約、或
    在租約存續中有關租金之收據，以供採憑，則上訴人所辯有
    租賃契約云云，自無從採信。被上訴人收取上訴人陳祈祥、
    或陳景揮使用補償金，並非基於租賃關係存續中之土地使用
    收益對價，自難僅憑被上訴人收取使用補償金之事實，即謂
    被上訴人就系爭土地有收取使用土地之代價而續租上訴人之
    意思。
  (三)又本件上訴人雖又抗辯稱：系爭新富段四小段28地號土地，
    係訴外人葉克明於42年3月4日買賣移轉登記予嘉義市公所，
    渠等購買時房子就已經存在，並非渠等所建造，應有民法第
    425條之1第1項規定之土地及其土地上之房屋同屬一人所有
    ，而僅將土地或僅將房屋所有權讓與他人，或將土地及房屋
    同時或先後讓與相異之人時，土地受讓人或房屋受讓人與讓
    與人間或房屋受讓人與土地受讓人間，推定在房屋得使用期
    限內，有租賃關係云云，經查上訴人所稱系爭地號28號土地
    係被上訴人之前身嘉義市公所向訴外人葉克明購買乙情，固
    有土地登記簿謄本附卷可稽（見原審卷2第92頁），然此尚
    無從證明系爭建物為葉克明所建造，並有上開嘉義市稅捐稽
    徵處函詢房屋稅籍資料結果並非在葉克明之名下可按。有關
    上訴人辛○○、丁○○、戊○○、丙○○之被繼承人陳景揮
    之被繼承人陳祈祥，曾在系爭土地（即嘉義市○○段○○段2
    9地號）申請興建房屋改建及大修，有嘉義縣政府建築執照
    可據（見原審卷2第61頁），尤非可認係葉克明所建。縱有
    關上開建築執照相關文件資料全卷，經被上訴人函覆原審或
    因水災毀壞，致未移交被上訴人等情（見原審卷2第90頁）
    ，亦無從資為證明如附表之建物之原始建築人確係葉克明。
    況兩造間均曾有租賃關係存在，為兩造所不爭執，惟嗣因上
    訴人之租期分別屆滿，被上訴人不再續租，而為上訴人爭執
    是否租約仍然存在，是否無權占用之情形？已非是否有民法
    第425條之1第1項之推定有無租賃關係存在之問題。此部分
    上訴人之抗辯並無可取。
五、又本件上訴人占用系爭土地已達數十年之久，欲其拆屋還地
    ，當非立即可為，惟本件自被上訴人於94年8月間提起訴訟
    迄今，已歷時2年8月，造成被上訴人長久不能利用系爭土地
    ，而此一情況實不宜令其長久存在，令被上訴人喪失更大之
    使用權益，原審斟酌實際情況，就上訴人拆屋還地部分，定
    履行期間為三個月，尚無不合。上訴人抗辯上開履行期間太
    短，地上物之損失很大，在短時間內無法找到合適地方云云
    ，並非可採。
六、綜上所述，上訴人上開所辯不足採取，被上訴人主張上訴人
    等無權占有系爭土地如原判決附圖之Ｄ、Ｅ、Ｇ部分，妨害
    所有權等情，洵堪採信，從而，被上訴人依民法第767條規
    定，訴請上訴人拆除坐落於系爭土地上如附圖所示建物並返
    還土地，為有理由，應予准許。原審就此部分為上訴人敗訴
    之判決，並定拆屋還地之履行期間三個月，並依兩造之聲請
    ，分別酌定相當擔保金額而為准、免假執行之宣告，於法並
    無不合。上訴人上訴意旨指摘原判決不當，求予廢棄改判，
    為無理由，應予駁回其上訴。
七、本件為判決之基礎已臻明確，兩造其餘主張陳述核與判決結
    果無影響，爰毋庸逐一論述，附此敘明。
據上論結，本件上訴為無理由，依民事訴訟法第449條第1項、第
78條、第85條第1項前段、第2項，判決如主文。
中    華    民    國    97    年    4     月    29    日
                  民事第三庭  審判長法  官  陳光秀
                                    法  官  李文賢
                                    法  官  莊俊華
上為正本係照原本作成。
如對本判決上訴，須於判決送達後20日內向本院提出上訴狀，未
表明上訴理由者，應於上訴後20日內，向本院提出理由書（須附
繕本）。依法須繳納裁判費並應委任律師為訴訟代理人，始得上
訴。
中    華    民    國    97    年    5     月    1     日
                                    書記官  吳銘添
【附記】
民事訴訟法第466條之1：
(1)對於第二審判決上訴，上訴人應委任律師為訴訟代理人。但上
  訴人或其法定代理人具有律師資格者，不在此限。
(2)上訴人之配偶、三親等內之血親、二親等內之姻親，或上訴人
  為法人、中央或地方機關時，其所屬專任人員具有律師資格並
  經法院認為適當者，亦得為第三審訴訟代理人。
民事訴訟法第466條之2：
  上訴人無資力委任訴訟代理人者，得依訴訟救助之規定，聲請
  第三審法院為之選任律師為其訴訟代理人。
 附表：
 ┌────┬──┬────┬──┬────┬────┬──┬──┬────┬─────┬──────┐
 │ 編號   │標示│佔用地號│標示│面積∕平│合計∕平│構造│使用│建物門牌│被上訴人供│上訴人預供擔│
 │上訴人  │    │        │    │方公尺  │方公尺  │    │情形│        │金額（元）│金額（元）  │
 ├────┼──┼────┼──┼────┼────┼──┼──┼────┼─────┼──────┤
 │        │    │  28    │Ｄ1 │ 78.23  │        │    │店鋪│嘉義市民│新臺幣    │新臺幣      │
 │辛○○  │ Ｄ ├────┼──┼────┤  84.59 │鐵骨│（一│生北路9 │2,740,000 │8,227,455   │
 │丁○○  │    │  29    │Ｄ2 │  6.36  │        │造  │、二│號      │          │            │
 │戊○○  │    │        │    │        │        │    │樓）│        │          │            │
 │丙○○  │    │        │    │        │        │    │    │        │          │            │
 │        │    │        │    │        │        │    │    │        │          │            │
 ├────┼──┼────┼──┼────┼────┼──┼──┼────┼─────┼──────┤
 │        │    │        │    │        │        │    │店鋪│嘉義市民│新臺幣    │新臺幣      │
 │乙○○○│ Ｅ │  28    │    │        │  60.0  │鐵骨│（一│生北路7 │1,970,000 │5,924,400   │
 │甲○○  │    │        │    │        │        │造  │、二│號      │          │            │
 │        │    │        │    │        │        │    │樓）│        │          │            │
 ├────┼──┼────┼──┼────┼────┼──┼──┼────┼─────┼──────┤
 │        │    │  28    │Ｇ1 │ 85.90  │        │鐵骨│店鋪│嘉義市民│新臺幣    │新臺幣      │
 │己○    │ Ｇ ├────┼──┼────┤  91.44 │造  │（一│生北路3 │2,960,000 │8,880,147   │
 │        │    │  27-1  │Ｇ2 │  5.54  │        │    │、二│號      │          │            │
 │        │    │        │    │        │        │    │樓）│        │          │            │
 └────┴──┴────┴──┴────┴────┴──┴──┴────┴─────┴──────┘


司法院資訊處製作；財團法人民間司法改革基金會備份。
